【裁判字號】    90,上訴,1083
【裁判日期】    901009
【裁判案由】    偽造貨幣
【裁判全文】
臺灣高等法院刑事判決                         九十年度上訴字第一○八三號
    上  訴  人
    即  被  告    丙○○
    選任辯護人    蔡海水
右上訴人因偽造貨幣案件，不服臺灣宜蘭地方法院，八十九年度訴字第一三一號，中
華民國九十年一月五日第一審判決（起訴案號﹕台灣宜蘭地方法院檢察署八十九年度
偵字第一三九七號）提起上訴，本院判決如左：
    主  文
原判決關於丙○○部分撤銷。
丙○○行使偽造之通用紙幣，處有期徒刑參年陸月。扣案之偽鈔玖張（編號DQ807614
JZ五張、CS254783FU三張、DA503148QV一張）均沒收。
    事  實
一、緣面額均為新台幣（以下同）壹仟元，編號DQ807614JZ五張、CS254783FU三張、
    DA503148QV一張及不詳編號二張，均係不詳姓名者以彩色噴墨印表機仿印之偽造
    之通用紙幣，丙○○明知上情，仍予收受，並於取得後之民國八十九年五月六日
    上午九點四十分許，持至宜蘭縣宜蘭市○○路丁○○○○購買價格一萬六千元之
    ＭＯＴＯＲＯＬＡ牌行動電話手機一部，丁○○○○門市部服務員甲○○不疑有
    偽，乃交付上開行動電話手機一部，約十時許丙○○趁甲○○接聽電話不注意之
    際，以五張千元真鈔，夾雜該十一張偽鈔（編號DQ807614JZ五張、CS254783FU三
    張、DA503148QV一張及不詳編號二張）放在展示櫃上，以支付大哥大價金，迅即
    離去，而行使偽造之通用貨幣。甲○○接完電話，清點十六張千元紙鈔時，才知
    夾雜上開十一張偽鈔，經告知該通訊行老板後，老板一氣之下，撕毀其中二張偽
    鈔（不詳編號）。嗣經警於同年五月二十日先查獲另案通緝之吳健民後，於同日
    至宜蘭縣宜蘭市○○路二十九號六樓之二，查獲戊○○與丙○○，並扣得戊○○
    皮包內由戊○○使用之偽鈔一張（鈔票編號CS254783FU，戊○○部分已經原審法
    院判決罪刑確定）。另扣得前開通訊行收受尚存留之千元偽鈔九張（編號DQ8076
    14JZ五張、CS254783FU三張、DA503148QV一張）。
二、案經宜蘭縣警察局宜蘭分局報請臺灣宜蘭地方法院檢察署檢察官偵查起訴。
    理  由
一、訊據上訴人即被告丙○○矢口否認有於右揭時間至丁○○○○以偽鈔購買行動電
    話手機之犯行，辯稱：（一）八十九年五月六日上午，被告由老闆己○○載同至
    羅東孩子王大廈一樓油漆粉刷，直至當日下午始離開工地，並未前往前開通訊行
    。而朋友戊○○於當日早晨向被告借錢，亦見過被告，可證明被告當日並未到過
    宜蘭市丁○○○○。（二）若真如證人甲○○於宜蘭分局刑事組所述：被告從皮
    包內拿出千元鈔，在其面前一數再數，並詢問手機功能云云。則必然於假鈔上留
    下指紋，惟扣案之九張偽鈔並非被告所有，如作科學鑑定即可知並無被告之指紋
    。原審以被告自不詳姓名之人處取得十一張偽鈔而予沒收，卻未於判決理由說明
    為何屬被告所有之依據，自有違誤。（三）原審將錄自通訊行之監視錄影帶與被
    告照片送鑑結果，亦無法比對是否屬同一人。而錄影帶內嫌犯留長髮，身材稍瘦
    ，被告髮型則一向是小平頭，且是胖胖的身材，特徵顯不相同。證人甲○○只見
    過嫌犯男子一面，且不到十分鐘，於案發後經過二個多星期才指認，其記憶已屬
    有限，竟僅憑錄影帶內所放大翻印相片指認被告為嫌犯，顯然指認錯誤，原審竟
    不予斟酌對被告有利之鑑定結果，遽採證人甲○○片面不實之指證，顯違背經驗
    及論理法則。又甲○○於八十九年五月二十六日檢察官訊問時，在證人指認室隔
    著玻璃設備，往外指認在偵查庭之被告，始終未賦予被告當庭對質機會，原審竟
    採信該證人審判外陳述，未命具結，其證言應無證據力等語。
二、本院查，被告於右揭時、地，持千元偽鈔十一張（另五張千元真鈔）至丁○○○○購買行動電話手機，並趁服務員甲○○接聽電話分神之際，將十六張千元紙鈔
    放置展示櫃，拿走手機離開，甲○○聽完電話後旋即發現其中夾雜十一張千元偽
    鈔之事實，業據證人甲○○於警訊、偵查及本院訊問指述明確，並經甲○○分別
    於警訊及偵查中指認被告無誤（見警訊卷第四一、四二、五二頁、偵查卷第四三
    至四四頁）。而丁○○○○提出之九張偽鈔，經將每一種編號各提出一張送請台
    灣銀行宜蘭分行鑑定結果，確係偽鈔，所餘扣案之偽鈔，經檢察官以「紙鈔防偽
    筆」測試結果，亦證實是偽鈔之事實，亦有台灣銀行宜蘭分行八十九年六月二十
    九日（八九）銀宜出字第三一五八號函及勘驗筆錄附卷足憑（見偵卷第二七頁、
    原審卷第五十頁）。中央銀行發行局及刑事局經鑑驗後且均表示扣案偽鈔係以彩
    色噴墨印表機仿印（見中央銀行發行局九十年六月十五日（九０）台央發字第０
    三００三一八０五號函、刑事局九十年九月三日刑鑑字第171570號鑑驗通知書）
    。次查，與被告共同住居於宜蘭縣宜蘭市○○路二十九號六樓之二之戊○○，曾
    持有編號CS254783FU之偽鈔一紙，於八十九年五月間先後持往某電動玩具店、購
    買蚵仔煎、購買香煙，經出示該張千元偽鈔，均被店員或負責人發現退回，嗣於
    八十九年五月二十日在慈安路上址與被告同時被查獲，警察並在戊○○身上皮夾
    內發現上開偽鈔之事實，已經戊○○於警訊時供承在卷（見警訊卷第十七頁、偵
    卷內八十九年五月二十六日警訊筆錄），並經販賣香菸之乙○○於警訊時指述明
    確（見偵查卷內八十九年五月二十六日筆錄）。製作警訊筆錄之警員黃有信亦證
    稱：被告戊○○於警訊中供稱其購買蚵仔煎時即知係持有偽鈔等語（見原審卷第
    一００、一０一頁）；而戊○○於八十九年五月間某日，持千元紙鈔至某電動玩
    具店欲打電玩，經櫃台小姐發現係偽鈔，經賴瑞熹促其丟掉，仍未丟掉之事實，
    亦據證人賴瑞熹於警訊及原審訊問時證述明確（見警訊卷第二七頁、原審卷第一
    ０七頁）。戊○○持有經扣案之偽鈔，經送台灣銀行宜蘭分行鑑定結果，確係偽
    鈔，亦有該行八十九年六月二十九日（八九）銀宜出字第三一五八號函附卷足憑
    （見原審卷第五十頁）。不僅如此，戊○○持有之上開偽鈔編號CS254783FU與丁○○○○取得之偽鈔中之一紙，竟完全相同，且均係以彩色噴墨印表機仿印（見
    上述中央銀行發行局九十年六月十五日函及刑事局九十年九月三日鑑驗通知書）
    。若再對照被告與戊○○、賴瑞熹及吳健民於獲案時，共同住居於吳健民租賃之
    慈安路之事實（見吳健民、戊○○於警訊時之供述─警訊卷第五至十六頁，被告
    否認住居該址，戊○○嗣於本院九十年七月十六日訊問時亦改稱﹕被告偶而去慈
    安路那裡云云。然被告於檢察官訊以何時起住居慈安路上址時，並未否認住居之
    事實，僅稱「忘記了，斷斷續續去」等語─見偵卷內八十九年五月二十一日筆錄
    ，足見被告所辯及證人戊○○事後所證，不足採信，應併敘明）。實足認戊○○
    取得之偽鈔來源與被告取得者相同。被告雖否認持有本案偽鈔，然甲○○對被告
    丙○○購買手機之詳細過程，即有關被告進入店內之時間、如何詢問手機之種類
    、價格、功能，然後走出店外，走向停於店外之汽車，又走進店內，告知其決定
    購買之機種，又從皮包內拿出千元鈔，在王女面前一數再數，並詢問手機功能，
    再趁王女接聽電話之際，放下十六張千元鈔於展示櫃上，拿走手機等過程，均證
    述明確，可見證人甲○○對於與被告接觸之過程記憶清楚，且證人與被告前後接
    觸約十分鐘，距被告獲案後之指認時間，亦僅十餘日，參以購買行動電話手機之
    時間，甫開店門不久，曾與證人接觸交易者應非眾多，證人應可有較明晰之印象
    及記憶，是證人在警訊及偵查中之指認，應堪採信。因之通訊行內之監視錄影帶
    及被告獲案後所攝照片（見警卷第五二頁）經送法務部調查局及內政部警署刑事
    警察局（以下簡稱刑事局）鑑定結果，雖因監視器解析度不佳，致所攝之人像臉
    部五官不清晰而無法辨析比對是否屬同一人（見法務部調查局八十九年十月九日
    ( 八九)陸（七）第89075027 號函─附入原審卷第一一四頁）及拍攝條件不同且
    特徵不明顯，而無法鑑驗（見刑事局九十年四月二十七日（九０）刑鑑字第五四
    七二四號函─附入本院卷）。然不能從錄影帶之影像比對行為人，僅係不得以該
    錄影帶作為不利被告之認定之問題，尚不得進而以之作為有利被告之認定。而證
    人甲○○係與購買者直接接觸之人，其指認購買者，本毋庸透過錄影帶，因之，
    縱錄影帶因拍攝不清，無法鑑定是否為被告本人，亦無礙證人之指證。同理，扣
    案之偽鈔及電腦設備經本院送請刑事局鑑定之結果，雖均無指紋顯現，致無法與
    被告、戊○○、吳健民、賴瑞熹等同時獲案者之指紋為比對；扣案電腦設備亦因
    印表機油墨不足且無掃描器之電腦接線故無法複製並與扣案偽鈔比對；又因無電
    腦主機，亦不能判讀是否有扣案偽鈔之擋案（見刑事局九十年九月三日刑鑑字第
    171570號鑑驗通知書），亦僅證明扣案偽鈔上，於送鑑定時已未留存被告之指紋
    ，扣案之電腦設備亦因上開原因而不能鑑定是否即係供列印本案偽鈔所用，不能
    逕認該等鑑定結果，已可排除被告涉犯本案。此由扣案偽鈔確經甲○○點數，卻
    亦未曾有甲○○之指紋留存，即可印證。基於同一之理由，本案行動電話手機之
    內碼，經本院函詢國內各通信公司，據和信電訊股份有限公司、台灣大哥大股份
    有限公司覆稱，雖均因逾保存期限，而無法查明（見九十年五月三十日、九十年
    五月二十三日、九十年六月二十九日函）。亦僅證明該手機於取得後，可能未曾
    申請門號使用或曾使用而已銷號，同不能為有利被告之認定。
三、被告雖以八十九年五月六日當天上午八時許至同日下午五時許，其與僱主己○○
    一同外出至羅東「孩子王大廈」工地做工。己○○亦附和其詞（見本院九十年八
    月十日筆錄）。然被告於警訊、偵查及原審訊問時均未提出上開辯解，迨至本院
    訊問時始聲請調查，是否可信，已非無疑。而本案行為時之八十九年五月六日距
    九十年八月十日本院訊問己○○時，已逾一年，己○○竟能清楚記憶是否與被告
    一同外出工作，實與常情有違。就此，己○○雖稱，因每月五日領錢，伊記得有
    告知被告隔天要工作云云。然每月五日領錢係例行事務，依己○○所述，被告每
    月約工作十五至二十日，亦頗頻繁，其能特別記憶，亦難想像。又被告若確長時
    間受僱，何以己○○未曾開立扣繳憑單予被告，亦未替被告辦理全民健康保險？
    亦有悖常理。實則，依被告於警訊時所述，其自八十九年四月底至獲案止，約二
    、三天一次，在慈安路上址吸安非他命（見警訊卷第三四頁）；戊○○於本院訊
    問更稱﹕「那段時間常常在一起，與（被告）幾乎天天見面」等語（見本院九十
    年七月十六日筆錄）。是否可能再與己○○外出工作，實非無疑。綜上所述，己○○之證述因不合常情，不可採信。因之縱認己○○曾在上開工地工作，亦不能
    證明被告於八十九年五月九日上午確跟隨己○○前往，基此，被告聲請再傳訊前
    揭工地之業主劉錦福，即無必要。至於吳健民與被告係同居之友人，所為證詞不
    免迴護，被告聲請訊問吳健民，欲證明被告未於五月六日當天攜本案偽鈔前往丁○○○○乙節，亦無必要。
四、再查，被告又以證人甲○○係受僱人，為免遭僱主責罵，難免為不實之指認，且
    甲○○於警訊及偵查中未經具結作證，所為證詞，亦不可採為證據云云。然查，
    甲○○於本院訊問時明確稱，其係自一排人中指認出其中一人（見九十年八月二
    十九日筆錄），對照其於警訊時，確已指認係被告之事實（見警訊卷第四一、四
    二、五二頁）。可見甲○○並非任意指認。至於甲○○於偵查中雖確未具結，然
    其於本院訊問時已結稱，其於警訊及偵查已有明確指認（見同上筆錄第五、六頁
    ）。且未經具結之甲○○之警訊及偵訊筆錄，係公務員依法製作之文書，若經法
    院依刑事訴訟法第一百六十五條第一項之規定為調查，自有證據能力，上開證據
    既經本院提示予被告辯論，自得據為認定本案事實之基礎。被告關於此部分之辯
    解，自無足取。被告另以其長久來均剪短髮，身裁稍胖，但監視錄影帶所顯示之
    行為人則蓄長髮，體型較瘦云云。查比較被告獲案時所攝照片與監視錄影帶內購
    買手機者之照片（見警訊卷第五二頁、原審卷第一一五、一一六頁），雖可見被
    告係小平頭，然購買者亦係呈平頭或較平頭稍長之髮型，二者並無重大不同，若
    再比較錄影帶內同時站在購買者身旁明顯蓄長髮之顧客，更可清楚看出購買者，
    並非蓄長髮。至於身裁或體型，因僅見購買者上半身，實難逕予比較。自不能認
    甲○○之指認有何不合。
五、末查本案偽鈔紙質與真鈔不同，安全線先以噴墨方式仿製再填塗白色或黏貼膠帶
    仿造，水印以噴理方式仿印（見中央銀行發行局上開函文），稍加留意即可知真
    偽，此由戊○○三度行使均未得逞，即可印證；且本案被告持以行使之偽鈔多達
    十一張，其中經丁○○○○提出扣案之九張，編號又多相同，即DQ807614JZ五張
    、CS254783FU三張、DA503148QV一張，足認被告收受上開十一張偽鈔時，已明知
    係偽鈔，顯非在正常交易中偶然收到。被告雖以並無證據證明本案偽鈔係被告自
    不詳姓名者收受云云。惟查，既無證據證明本案偽鈔係利用扣案之電腦設備印製
    ，亦無其他證據證明本案偽鈔係被告偽造或與他人共同偽造，自可認被告係自他
    人處取得，自不因被告拒絕供出來源而影響本案事實之認定。綜上所述，本案被
    告行使偽造貨幣之事證明確，應依法論科。
六、查被告被告丙○○收受之際，即知係偽鈔，其持以行使所為，係犯刑法第一百九
    十六條第一項之罪。原審據以論罪科刑固非無見。然編號CS254783FU、DQ807614
    JZ、DA503148QV之偽鈔各一張，經送台灣銀行宜蘭分行鑑定後，經該行作廢截留
    之事實，固有該行之前開函文可按，然該等截留偽鈔迄仍存在，有中央銀行前揭
    函文可按，更經本院扣案，該等偽鈔既未滅失，依刑法第二百條規定自應諭知沒
    收，原審誤作廢截留即屬不存在而未併諭知沒收，尚有未洽。又經通訊行老板撕
    毀已不存在之另二紙偽鈔，毋需再沒收之理由，原審亦未敘明，亦稍有未當。被
    告上訴否認犯罪雖無理由，然原審判決既有未當，自應由本院就被告丙○○部分
    撤銷改判。並審酌被告持偽鈔購買價值一萬餘元之物品，貪圖便宜之犯罪之動機
    ，所用手段卑劣，影響金融及社會秩序非輕及犯後不思悔悟之態度等一切情狀，
    量處如主文所示之刑。扣案之偽鈔九張（編號DQ807614JZ五張、CS254783FU三張
    、DA503148QV一張），應依法宣告沒收。至於經通訊行老板撕毀之另二紙偽鈔，
    因已不存在，扣案之電腦設備，因無證據證明與本案犯罪有關，均不諭知沒收。
據上論斷，應依刑事訴訟法第三百六十九條第一項前段、第三百六十四條、第二百九
十九條第一項前段，刑法第一百九十六條第一項、第二百條，罰金罰鍰提高標準條例
第一條前段，判決如主文。
本案經檢察官鍾鳳玲到庭執行職務。
中    華    民    國    九十    年      十       月          九         日
                              台灣高等法院刑事第七庭
                                  審判長法  官  吳  啟  民
                                        法  官  施  俊  堯
                                        法  官  林  瑞  斌
右正本證明與原本無異。
如不服本判決應於收受送達後十日內向本院提出上訴書狀，其未敘述上訴之理由者並
得於提起上訴後十日內向本院補提理由書（均須按他造當事人之人數附繕本）
                                        書記官  丁  淑  蘭
中    華    民    國      九十    年       十       月        九        日
附錄本案論罪科刑法條全文
刑法第一百九十六條第一項
行使偽造、變造之通用貨幣、紙幣、銀行券或意圖供行使之用而收集或交付於人者，
處三年以上十年以下有期徒刑，得併科五千元以下罰金。


司法院資訊處製作；財團法人民間司法改革基金會備份。
